臺灣臺北地方法院民事判決　　　　　　　95年度訴字第9312號
原　　　告　子○○
　　　　　　丑○○
　　　　　　寅○○
共　　　同
訴訟代理人　鄭庭壽律師
被　　　告　癸○○
　　　　　　丙○○
　　　　　　　　　　　　2樓
　　　　　　庚○○○
　　　　　　　　　　　　樓
　　　　　　乙○○
　　　　　　　　　　　　樓
　　　　　　丁○○
　　　　　　戊○○
　　　　　　己○○
　　　　　　　　　　　　樓
　　　　　　甲○○
　　　　　　辛○○
共　　　同
訴訟代理人　陳建勳律師
　　　　　　周建才律師
上列當事人間請求返還不當得利事件，本院於民國96年11月14日
言詞辯論終結，判決如下：
    主      文
原告之訴及假執行之聲請均駁回。
訴訟費用由原告負擔。
    事實及理由
一、按訴狀送達後，原告不得將原訴變更或追加他訴。但被告同
    意者或擴張或減縮應受判決事項之聲明者，不在此限。被告
    於訴之變更或追加無異議，而為本案之言詞辯論者，視為同
    意變更或追加。民事訴訟法第255條第1項第1款、第3款、第
    2 項分別定有明文。查本件原告起訴時就被告乙○○部分聲
    明請求被告乙○○應給付之賠償金額為新臺幣（下同）217,
    125 元，嗣於訴訟程序中請求被告乙○○應給付之賠償金為
    97,713元，核屬減縮應受判決事項之聲明。而原告嗣又追加
    被告辛○○，被告對此則均未為異議而為本案之言詞辯論。
    是原告所為訴之變更及追加，合於法律規定，應予准許，先
    此敘明。
二、原告起訴主張：
  (一)原告子○○為坐落臺北市○○區○○段六小段301-8 地號基
    地面積30平方公尺土地之所有權人，原告寅○○為同小段30
    1-10地號基地面積30平方公尺土地之所有權人，原告丑○○
    則為同小段301-11地號基地面積29平方公尺土地之所有權人
    （前揭所有土地均下稱系爭土地）。系爭土地均係原告於75
    年1月8日因判決繼承分割登記而自被繼承人鄭能所取得，然
    系爭土地不知原因，分別為被告癸○○、丙○○、庚○○○
    、乙○○、辛○○、丁○○、戊○○、己○○、甲○○等人
    於民國58年9月5日占用建有4 層樓房屋，並各有如附表所示
    之建號（上開建物均簡稱系爭房屋）。按原告所有之系爭土
    地自58年9月5日起即為被告等人所占用，原告卻仍須繳納土
    地稅，是被告等人占用土地使用而受有免付相當租金之利益
    ，致原告受有損害，原告自得依民法第179條及土地法第79
    條、第105條規定，依系爭土地之公告地價每平方公尺57,90
    0元計算，請求如附表所示5年相當於租金之損害金及每月租
    金。而其中被告乙○○自認係於93年5月3日始正式占有系爭
    房屋，因此關於此部分之損害金，僅計算占用期間2年3個月
    ，故請求損害金每月3,619元，共27個月，總計97,713元，
    而被告乙○○之前手即被告辛○○占用系爭土地之期間則有
    2年9個月，以上開標準計算其所應負之損害賠償金應為112,
    189元。
  (二)被告雖提出建築執照當中原告父親鄭能所出具之土地使用權
    證明書，辯稱其等具有合法使用系爭土地之權利，然鄭能已
    於50年1月3日死亡，當時原告子○○2歲、原告丑○○5歲、
    原告寅○○7 歲，而上開建築執照係於57年間始提出申請，
    足徵前開建築執照內鄭能之簽名以及印章均係偽造，原告否
    認其真正，且地政機關依據土地使用權同意書核發建築執照
    ，僅形式書面審查土地使用權同意書即核發建造執照，並未
    審查地主簽名蓋真是否為真，自不得依此推論鄭能之印章為
    真正，而依民事訴訟法第357 條規定以及最高法院28年上字
    第10號判例意旨，自應由原告舉證證明鄭能之印章為真正，
    而原告迄未證明該印章為真正，則建築執照所依據之土地使
    用同意書顯非真實，被告等人自不得無償使用系爭土地。至
    於被告另辯稱當時房屋起造人壬○○、劉子華早已於50年間
    已尋求地主同意使用土地云云，顯屬臆測，又未能舉證，自
    不足採。
  (三)被告另辯稱原告於75年1月8日辦妥繼承登記，自當時起即知
    有被告等人使用系爭土地之事實，卻未曾出面主張鄭能不可
    能同意任何人於系爭土地上興建房屋或爭執土地使用權證明
    書之真正，顯見被告等人明知鄭能所出具之土地使用權同意
    書為真正云云。惟原告等人於鄭能死亡時均為稚齡幼童，不
    知土地在何處，亦未辦理繼承登記，且鈞院72年度訴字第10
    066 號民事判決分割繼承時，業已載明原告等人為公示送達
    ，且未於言詞辯論期日到場，足徵原告於鄭能死亡時確實不
    知有系爭土地之存在。再者，原告亦不知有上開分割繼承之
    判決，亦未據此辦理繼承登記，實無可能得知系爭土地上有
    興建房屋之情形。
  (四)本件土地屬於安和路2 段遠企觀光飯店商圈，土地公告現值
    每平方公尺157,000 元，商圈發達、交通便利，房屋出租每
    坪在千元以上，如依申報地價請求地租顯然過低，因此原告
    衡量實際情形，才以公告地價10% 提出租金計算之標準，合
    於最高法院47年臺上字第1827及68年臺上字第3071號判例意
    旨所示之標準。且被告確實占用系爭土地之全部面積，自應
    依此計算不當得利與租金之數額。
  (五)並聲明：
    (1)被告癸○○、丙○○、庚○○○應各給付原告子○○如附
      表所示損害金額217,125 元，被告乙○○、辛○○應各給
      付原告子○○如附表所示損害金97,713元、122,189 元，
      並自起訴狀繕本送達被告癸○○、丙○○、庚○○○、乙○○之日起按月給付原告子○○如附表所示每月租金3,61
      9元。
    (2)被告丁○○、戊○○、己○○、甲○○應各給付原告寅○○如附表所示損害金額217,125 元，並自起訴狀繕本送達
      之日起按月給付原告寅○○如附表所示每月租金3,619 元
      。
    (3)被告丁○○、戊○○、己○○、甲○○應各給付原告丑○○如附表所示損害金額209,888 元，並自起訴狀繕本送達
      之日起按月給付原告丑○○如附表所示每月租金3,619 元
      。
三、被告辯稱：
  (一)被告使用系爭土地係依據申請建造執照時所附之土地使用權
    同意書，而鄭能曾於該同意書上蓋印，足徵被告有使用土地
    之權利。至於鄭能雖於50年間死亡，惟土地合建房屋需長久
    時間與地主洽商細節，因此系爭土地上房屋之起造人壬○○
    、劉子華早於50年間已與地主即鄭能接洽並取得土地使用權
    同意書，並非不可能。況且原告早已於75年間辦理分割繼承
    登記，應已知悉系爭土地上興建房屋之事實，何以當時未出
    面主張不得興建房屋或爭執同意書之真實性，顯見其等亦早
    知悉該同意書為真正。又縱認土地使用權同意書上鄭能之蓋
    章係由第三人所為，然依土地法第34條之1 規定，本件土地
    已經鄭能以外之其他共有人提具土地使用權同意書，向主管
    機關申請建造執照，亦已合於法律規定，堪認被告具有合法
    使用系爭土地之權利。從而，原告為鄭能之繼承人，依法應
    繼承其權利、義務，當應概括承擔系爭土地上之負擔，而不
    得主張被告為無權占有。
  (二)再者，原告主張依據公告地價計算被告應負之不當得利及租
    金，惟土地法第97條第1 項規定城市地方房屋之租金，以不
    超過土地及其建築物申報總價年息10% 為限，原告誤以公告
    地價計算，顯非適法。而系爭土地於93年1 月之申報地價每
    平方公尺為46,320元，縱認被告應返還不當得利並給付租金
    ，亦應依此計算，且上開法律規定之比例，僅為上限，非必
    以此比例計算，仍應斟酌基地之位置、工商業繁榮程度、承
    租人利用基地之經濟價值及所受利益等事項為斷，原告主張
    依10% 計算，亦有未洽。而本件被告均信賴其所使用之房屋
    為合法取得建築執照、使用執照及所有權登記之建物，應有
    合法使用系爭土地之正當權源而買受所得，其中被告癸○○
    、甲○○、丁○○更係直接向建商壬○○、劉子華買受系爭
    房地，並已支付價金，縱認被告等人應返還不當得利並給付
    租金，亦請斟酌上請而認原告之主張應以3%為適當，再以實
    際測量被告所占用之面積予以計算，而不得依全部面積以為
    計算。並聲明：(1)駁回原告之訴及假執行之聲請；(2)如受不
    利判決，願供擔保請准宣告免為假執行。
四、兩造不爭執之事項：
  (一)原告子○○為臺北市○○區○○段六小段301-8 地號土地之
    所有權人。而被告癸○○為臺北市○○區○○段六小段 207
    建號即門牌號碼臺北市○○區○○路2段189巷11號房屋之所
    有權人、被告丙○○為臺北市○○區○○段六小段208 建號
    即門牌號碼臺北市大安區○○○路○段119巷80弄7號2樓房屋
    之所有權人、被告庚○○○為臺北市○○區○○段六小段20
    9建號即門牌號碼臺北市大安區○○○路○段119巷80弄7 號3
    樓房屋之所有權人、被告乙○○於93年5月3日向被告辛○○
    購買臺北市○○區○○段六小段210 建號即門牌號碼臺北市
    大安區○○路○段189巷11號4 樓房屋而為所有權人。其等所
    有之系爭房屋確有占用原告子○○之上開土地。
  (二)原告寅○○為臺北市○○區○○段六小段301-10地號土地之
    所有權人、原告丑○○為臺北市○○區○○段六小段301-11
    地號土地之所有權人。而被告丁○○為臺北市○○區○○段
    六小段203建號即門牌號碼臺北市大安區○○○路○段119 巷
    80弄5 號房屋之所有權人、被告戊○○為臺北市○○區○○
    段六小段204建號即門牌號碼臺北市○○區○○路2段189 巷
    13號2 樓房屋之所有權人、被告己○○為臺北市○○區○○
    段六小段205 建號即門牌號碼臺北市大安區○○○路○段119
    巷80弄5號3樓房屋之所有權人、被告甲○○為臺北市○○區
    ○○段六小段206建號即門牌號碼臺北市○○區○○路2段18
    9巷13號4樓房屋之所有權人。其等所有之系爭房屋確有占用
    原告寅○○、丑○○之上開土地。
  (三)原告為鄭能之繼承人，鄭能已於50年1月3日死亡，嗣原告經
    本院72年度訴字第10066 號民事判決分別取得系爭土地，並
    於75年1月8日以大安字第35941 號登記申請書辦理繼承登記
    。而原告於該分割共有物案件中係經公示送達且未於言詞辯
    論期日到場。
  (四)上開事實業為兩造所不爭執，且有系爭土地及建物登記謄本
    、臺北市大安地政事務所95年9月27日北市大第三字第09531
    295200 號函附系爭土地自光復時起迄今之登記謄本、96年2
    月2日北市大地一字第09630191800號函附系爭土地繼承分割
    登記案全卷、本院72年度訴字第10066 號民事判決在卷可參
    ，並經本院會同臺北市大安地政事務所勘驗現場，製有勘驗
    筆錄、現場圖，以及該所95年10月23日北市大地二字第0953
    1370400號函附複丈成果圖可資佐證，兩造對該文書之真實
    性均不爭執，自堪信為真。
五、本件爭點及本院之判斷：
    原告主張被告等人無權使用系爭土地，被告則辯稱其依據系
    爭房屋申請建造執照時所附土地使用權同意書而有合法使用
    權源，從而，本件主要爭點即在於被告得否依據建造執照所
    附土地使用權申請書合法使用系爭土地。本院判斷如下：
  (一)查系爭土地於67年6 月23日因實施地籍圖重測前之地號為臺
    北市○○區○○段727 地號，重測後該地號逕分割為臺北市
    大安區○○段○○段300地號、301地號、302地號、303地號
    ，其中301地號土地於74年6月12因判決分割登記為臺北市○○區○○段六小段301-1至301-13 地號共13筆土地，此有前
    揭臺北市大安地政事務所函附系爭土地自光復時起迄今之登
    記謄本附卷可稽。而系爭房屋於57年4月6日申請建造執照時
    ，系爭土地尚未重測，當時建築基地包含臺北市○○區○○
    段727 地號，該土地之共有人為鄭日清、鄭春來、李查某、
    鄭芷、鄭三水、鄭心好、鄭玉霞、鄭景、鄭添福、鄭黃糖、
    鄭芳枝、鄭正順、鄭全、鄭國安、鄭國儒、鄭罔市、鄭金、
    鄭城、鄭國伍、鄭福建、鄭英、鄭甘棠、廖曾英、鄭水添、
    鄭士英、劉鄭月娥、鄭金水、鄭火炎、鄭水生、鄭國齊、鄭
    山塗、鄭周勉、鄭丕承、鄭存太、鄭進益、鄭火炮、鄭丁灶
    、鄭萬賀、鄭瑞南、鄭能、鄭立，上開共有人並出具土地使
    用同意書同意房屋起造人壬○○與劉子華在該土地上建築系
    爭房屋，此經本院調取系爭房屋57建肆信字第026號建造執
    照卷宗及所附登記總簿謄本並與前揭臺北市○○區○○段72
    7 地號之土地登記謄本互核相符。而依該土地使用權同意書
    所附共有人簽名蓋章之內容所示，被繼承人鄭能確列名其中
    並且蓋有印章。惟查被繼承人鄭能已於50年1月3日死亡，然
    該土地使用權證明書之日期則記載為「57年3月31日」，此
    時間距離被繼承人鄭能死亡日期已超過7年，實不可能由鄭
    能親自蓋印，是被告辯稱被繼承人鄭能不可能親自蓋用印章
    表明同意使用土地等情，應屬可採。原告雖又主張系爭房屋
    係屬合建故可能於50年間即已著手進行與地主鄭能協調之程
    序並獲得親自同意序云云，業為被告所否認，而原告又已捨
    棄傳喚證人即系爭房屋起造人壬○○，復未能提出其他證據
    證明該土地使用同意書所附被繼承人鄭能之簽名與蓋章為真
    正，所稱自難採信。
  (二)惟按共有土地或建築改良物，其處分、變更及設定地上權、
    永佃權、地役權或典權，應以共有人過半數及其應有部分合
    計過半數之同意行之。但其應有部分合計逾三分之二者，其
    人數不予計算。系爭房屋申請建造執照時之土地法第34條之
    1第1項定有明文。且「共有土地依土地法第34條之1 規定申
    請建築應依同條各項規定辦理，本部73.03.14台內營字第21
    3328號函已有明定，倘部分共有人依土地法第34條之1 規定
    提具土地使用權同意，係有償提供者，涉及對價或補償事宜
    ，自應履行同條第3 項規定。若係無償提供使用，未涉及對
    價或補償，參照土地登記規則第80條規定，可免予提出他共
    有人已為受領或為其提存之證明，建管機關並應要求起造人
    於建造申請書內簽註負責」，此經內政部於74年1月8日以（
    74）台內營字第276387號函示明確。而查被繼承人鄭能就臺
    北市○○區○○段727地號土地之所有權應有部分為1650/70
    000，約莫0.07/3 ，有前揭建造執照卷宗所附登記總簿謄本
    在卷可證，縱使鄭能於前揭土地使用權同意書上之印章並非
    真正，而應排除其應有部分之計算，然其餘共有人之人數早
    已過半數，其應有部分合計亦已過半數，甚至超過2/3，依
    前開法律規定與內政部函示內容，自得由其餘共有人出具土
    地使用同意書，將土地全部提供他人作為建築房屋使用。此
    種共有人依土地法第34條之1第1項規定所為處分之效力及於
    全體共有人，僅對於不同意之共有人負有連帶給付對價或補
    償之義務，而本件原告為鄭能之繼承人，依民法第1148條規
    定，自應概括繼受其財產上之權利、義務，於本件情形，即
    有義務容忍被告依據土地使用權同意書使用系爭土地。從而
    ，被告辯稱依前開土地使用權同意書而有合法使用系爭土地
    之權利等語，洵屬有據。
六、綜上所述，本件被告依據土地使用權同意書，取得合法使用
    系爭土地之權利，其使用系爭土地非無法律上之原因，則原
    告依民法第179 條不當得利之規定，請求被告給付如其聲明
    所示，難認有理，不應准許。而其假執行之聲請，亦因訴之
    駁回而失其所附，應併予駁回。
七、兩造其餘攻擊防禦方法及未援用之證據，核與判決之結果不
    生影響，爰不予逐一論駁，併此敘明。
據上論結，本件原告之訴為無理由，依民事訴訟法第78條規定，
判決如主文。
中　　華　　民　　國　　96　　年　　11　　月　　28　　日
                  民事第四庭    法　官　余明賢
以上正本係照原本作成
如對本判決上訴，須於判決送達後20日內向本院提出上訴狀
中　　華　　民　　國　　96　　年　　11　　月　　28　　日
                    　　　　　　書記官　楊勝欽
